臺灣嘉義地方法院刑事判決　　　　　　　　　　　　　九十二年度訴字第五五一號
　　公　訴　人　臺灣嘉義地方法院檢察署檢察官
　　被　　　告　丁○○
　　　　　　　　乙○○
　　右　一　人
　　選任辯護人　楊瓊雅律師
　　被　　　告　丙○○
右列被告因商業會計法等案件，經檢察官提起公訴（九十二年度偵續字第一三號），
本院判決如左：
    主  文
丁○○、乙○○共同連續行使偽造私文書，足以生損害於公眾及他人，丁○○處有期
徒刑伍月，乙○○處有期徒刑陸月，如易科罰金，均以佰元折算壹日。
丙○○無罪。
    事  實
一、丁○○、乙○○為夫妻關係，二人分別為國翌開發股份有限公司（下稱國翌公司
    ）之負責人、會計，甲○○、己○○、戊○○分別為優適企業有限公司（下稱優
    適公司）之董事長、實際負責人、股東。緣優適公司於民國八十四年十一月九日
    與國翌公司簽訂租賃契約承租坐落嘉義市○○路四十號之十二層大樓，供經營優
    仕大飯店（下稱優仕飯店）使用，租期自八十四年十一月九日起至九十年七月三
    十一日止，於八十六年一月十二日雙方再就前揭房屋簽立內容為「雙方同意自八
    十六年八月起至八十七年七月止，每月給付租金新台幣（下同）九十萬元。自八
    十七年八月一日起至九十年七月三十一日止，每月租金九十七萬一千五百二十元
    。唯本租賃合約自原租賃合約期滿後延長四年，即自九十年八月一日起至九十四
    年七月三十一日止，每月租金六十五萬元」之房屋租賃契約書。嗣因租金糾紛，
    戊○○乃代表優適公司於九十年八月二十一日與丁○○簽訂協議書，約定丁○○
    得自九十年九月一日中午十二時起至同年十一月一日中午十二時止以優仕飯店內
    全部生財器具試行營業，試行營業期間並得使用優適公司之統一發票（下稱發票
    ）。詎於九十年十一月一日屆至，丁○○、乙○○明知業已無權使用優適公司之
    發票，且優適公司非實際經營優仕飯店之公司行號，竟未經優適公司同意，基於
    行使偽造私文書之概括犯意聯絡，自九十年十一月一日起至同年十二月三十一日
    止，在優仕飯店內利用不知情之櫃檯人員，以優適公司名義，開立優適公司九十
    年度十一、十二月份之發票，即在編號ＫＢ00000000至ＫＢ00000
    000號之三聯式手開發票、編號ＫＦ00000000至ＫＦ0000000
    0號之二聯式發票、編號ＫＢ00000000至ＫＢ00000000號之三
    聯式收銀機發票上填製發票人優適公司，銷售總金額新台幣（下同）二百六十一
    萬二千四百九十七元之發票，其中手開發票部分，並盜用優適公司之發票專用章
    ，致生損害於優適公司使其受有稽徵稅額之損害及稅務機關核課稅額之正確性。
    繼因優適公司對之提出告訴，乙○○為掩飾不法，竟另基於變造私文書之犯意，
    於不詳時、地，將優適公司原僱用員工辛○○書寫之移交清單一張於清單上之第
    三行及第十行發票欄前，分別偽填「１１、１２月」、「１１－１２月」等文字
    ，將原用以表示移交九十年九月及十月發票之記載事項，更易為移交同年十一月
    及十二月之發票而變造之，並於九十一年五月七日、六月十三日，在臺灣嘉義地
    方法院檢察署檢察官九十一年度偵字第二六二０號案件之偵查中，先後二次將變
    造清單之影本送交該署，復於同年九月十二日將該變造私文書之正本提交該署而
    行使之，均足生損害於優適公司及辛○○。
二、案經優適公司告訴暨嘉義市警察局第一分局報請臺灣嘉義地方法院檢察署檢察官
    偵查起訴。
理  由
壹、有罪部分：
一、訊據被告丁○○、乙○○固不否認：被告丁○○係國翌公司負責人，且曾與優適
    公司之戊○○簽立協議書，約定丁○○得自九十年九月一日中午起至同年十一月
    一日中午十二時止，在優仕飯店試行營業，並得使用優適公司發票，在此期間被
    告乙○○負責會計業務，被告二人在前開期間屆至後，仍繼續使用優適公司發票
    至同年十二月三十一日之事實，惟均矢口否認有何行使偽造私文書，被告乙○○
    並否認有何行使變造私文書之犯行。被告丁○○辯稱：坐落嘉義市○○路四十號
    房屋係伊所有之國翌公司出租予優適公司，因優適公司積欠房租，才會簽立協議
    書試行營業優仕飯店，後來因為伊身體不佳，所以伊沒有常去飯店，伊到飯店時
    ，也沒有聽說不可以再使用發票云云。被告乙○○則辯以：是優適公司要我們幫
    忙管理，優適公司並未說不能繼續使用十一、十二月之發票，另移交清單上之第
    三行發票欄前之「１１、１２月」係優適公司會計辛○○所載，第十行發票欄前
    「１１－１２月」係為了提醒自己如果有的發票都要通通寫出來才記載上去云云
    。經查：
（一）行使偽造發票部份：
  １．被告丁○○於九十年八月二十一日與戊○○就坐落嘉義市○○路四十號優仕飯
      店內全部生財器具簽立：同意由丁○○利用飯店內全部生財器具，於九十年十
      一日中午十二時起至同年十一月一日中午十二時止試行營業，且有權使用優適
      公司之發票，而被告丁○○為實際負責人，乙○○負責會計業務，在約定期間
      屆至時起至同年十二月三十一日止，被告仍繼續對於在優仕飯店內消費之客人
      開立優適公司名義之發票之事實，除為被告丁○○、乙○○所不否認外，並有
      協議書、九十年十一、十二月發票明細表及發票一紙在卷可稽。
  ２．被告丁○○、乙○○固以前詞置辯，然證人甲○○（即優適公司董事長）：我
      透過戊○○要被告丁○○夫婦將發票收回，九十年底我到嘉義時，優仕飯店是
      被告丁○○夫婦在營業等語（本院卷第二三五至二四三頁），證人庚○○（即
      告訴代理人）證述：己○○委託我去找被告丁○○夫婦要將飯店收回，被告丁○○當時不同意我們收回，且仍以優仕飯店名義開立發票給到飯店消費之客人
      等語（本院卷第二二二至二三０頁），證人己○○（即優仕飯店實際負責人）
      證述：沒有同意丁○○、乙○○使用九十年十一、十二月之發票等語（臺灣嘉
      義地方法院檢察署九十一年他字第七四一號偵查卷第一０六頁）。
  是以，被告丁○○、乙○○明知於九十年十一、十二月無權開立優適公司之發票，
  仍於該期間開立並交付優適公司之發票予在優仕飯店消費之客人，致生損害於優適
  公司使其受有稽徵稅額之損害及稅務機關核課稅額之正確性，應堪認定，被告二人
  前揭所辯，要屬卸責避就之詞，難以採信。
（二）行使變造私文書部分：
  １．被告乙○○在移交清單上第十行發票欄前記載「１１－１２月」，另於九十一
      年五月七日、六月十三日在檢察官偵查中提出優適公司員工辛○○書寫之移交
      清單影本，於同年九月十二日偵查中提出該移交清單正本予檢察官等情，除為
      被告乙○○所不否認外，亦經本院查閱相關卷宗查證屬實。
  ２．被告乙○○固以前詞否認，然證人辛○○（即優適公司員工會計）證述：我於
      九十年十月十七日離職，移交清單上「辛○○」署名是我簽的，但是清單上「
      １１、１２月」、「１１－１２月」並不是我寫的，移交時並未交付九十年十
      一、十二月發票予被告乙○○，發票通常是在雙月份月底時，南台會計師事務
      所的記帳小姐會拿過來交給櫃檯等語（本院卷第二四四至二五一頁），證人壬○○（即南台會計師事務所助理員）證述：通常會將優適公司所購買發票送交
      櫃檯人員，不會簽收，九十年十一、十二月發票是在九十年十月二十日以後送
      出，優適公司於九十年九、十月購買十本發票，九十年十一、十二月購買九本
      發票等語（同前偵查卷第一０一、一０二頁、九十二年度偵續字第十三頁、本
      院卷第一六０至一六八頁）。另移交清單第三行發票欄中辛○○署名後所載明
      「三聯二本、二聯一本、收銀機七本」，核與證人壬○○所提出之發票購買明
      細表中九十年九月十月所購買發票「三聯加副聯二本、二聯加副聯一本、三加
  副收銀機七本」共十本相符，而與購買明細表九十年十一、十二月所購買發票
      「三聯加副聯二本、二聯加副聯一本、三加副收銀機六本」共九本不符，是以
      證人辛○○前揭證述，要屬可採。
  則被告乙○○明知不實之事項，而在移交清單上第三行、第十行發票欄前變造「１
  １、１２月」、「１１－１２月」後，分別於九十一年五月七日、六月十三日在檢
  察官偵查中提出優適公司員工辛○○書寫之移交清單影本，於同年九月十二日偵查
  中提出該移交清單正本予檢察官而加以行使等行為，至為明確，被告乙○○上開所
  辯，無非為事後卸責之詞，均無足採。
（三）被告乙○○雖辯以：係因優適公司為對外招商，乃與國翌公司基於通謀虛偽意
      思表示簽立八十六年一月十二日之房屋租賃契約，該份租約無效，國翌公司與
      優適公司就嘉義市○○路四十號房屋租賃契約早已於九十年七月三十一日屆至
      等語，然此租約存續期間係二公司間關於租賃物使用期限、租金之約定，與本
      件被告二人是否涉及行使偽造私文書無涉，亦無足為有利被告二人之證明，併
      此敘明。
綜上所述，被告丁○○、乙○○行使偽造私文書，被告乙○○行使變造私文書之犯行
，均堪認定，應依法論科。
二、商業會計法第七十一條第一款所規定商業負責人、主辦及經辦會計人員以明知為
    不實之事項，而填製會計憑證或計入帳冊，係指上開有權製作會計憑證之人，填
    製內容不實之會計憑證而言，倘無製作權人，冒用他人名義，製作內容不實之會
    計憑證，則屬偽造私文書之行為。核被告丁○○、乙○○就以優適公司名義所開
    立之九十年十一、十二月發票，並交予到飯店消費客人之行為，均係犯刑法第二
    百十六條、第二百十條之行使偽造私文書罪。另被告乙○○就變造移交清單後復
    交予檢察官而加以行使部分，係犯刑法第二百十六條、第二百十條之行使變造私
    文書罪。又其等偽造、變造私文書之低度行為為其後行使偽造、變造私文書之高
    度行為所吸收，均不另論罪。再按刑事訴訟法第三百條所謂得就起訴之犯罪事實
    變更檢察官所引應適用之法條，係指法院於不妨害事實同一之範圍內，得自由認
    定事實，適用法律而言，起訴之犯罪事實，既係為確定具體的刑罰權對象之表示
    ，則法院得自由認定之事實，是否不妨害起訴之犯罪事實之同一性，自應從訴之
    目的及侵害性行為之內容是否同一而定之，查被告丁○○、乙○○並非優適公司
    負責人、主辦或經辦會計人員，固被告二人對於優適公司發票並非有權製作之人
    ，故被告二人前開利用不知情之櫃檯人員偽造優適公司發票之行為，應係觸犯刑
    法第二百十六條、第二百十條之行使偽造私文書罪，而非公訴人所指之違反商業
    會計法第七十一條第一款之罪，然因被告在告訴人之發票上偽造虛假不實內容之
    行為，業為起訴事實中所提及之事實，僅因法律上之評價而與本院認定之犯罪存
    有差異而已，故基於公訴意旨所指之犯罪時間、地點、被害客體均屬同一，並參
    以該客觀事實本為起訴事實所提及，屬於公訴意旨追訴之目的範圍等綜合觀察，
    尚不妨害起訴犯罪事實之同一性，爰依刑事訴訟法第三百條規定，變更起訴法條
    。又被告丁○○、乙○○利用不知情之櫃檯人員偽造發票，應成立間接正犯。被
    告二人就行使偽造私文書部分，有犯意聯絡、行為分擔，為共同正犯。被告乙○○就行使偽造私文書、行使變造私文書二罪間，有方法結果之牽連關係，應從一
    重之行使偽造私文書罪處斷。被告二人先後多次行使偽造私文書之行為，時間緊
    接、方法相同，犯罪構成要件相同，顯係基於概括犯意反覆為之，應成立連續犯
    ，並加重其刑。爰審酌被告二人於犯後未坦承犯行，及其行使偽造、變造私文書
    ，對告訴人及辛○○所造成之損害，暨其犯罪之動機、目的、手段、品行、犯罪
    所生之危害等一切情狀，分別量處如主文所示之刑，並分別諭知易科罰金折算標
    準，以資懲儆。
貳、無罪部分：
一、公訴意旨另以：被告丙○○係被告丁○○、乙○○之子，在優仕飯店擔任櫃檯人
    員，開立發票予至飯店消費之客人，因認被告丙○○亦涉犯商業會計法第七十一
    條第一條之罪等語。
二、按犯罪事實應依證據認定之，無證據不得推定其犯罪事實。又不能證明被告犯罪
    者，應諭知無罪之判決，刑事訴訟法第一百五十四條、第三百零一條第一項分別
    定有明文。復按告訴人之告訴，係以使被告受刑事訴追為目的，是其陳述是否與
    事實相符，仍應調查其他事實以資審認，始得為不利被告之認定（最高法院五十
    二年台上字第一三００號著有判例可資參照）。又被告否認犯罪事實所持之辯解
    ，縱屬不能成立，仍非有積極證據足以證明其犯罪行為，不能遽認為有罪之認定
    ；如未能發現相當證據，或證據不足以證明，仍不能以推測或擬制之方法，以為
    裁判基礎（最高法院三十年上字第一八三一號、四十年台上字第二八八號判例可
    資參照）。
三、本件公訴人認被告丙○○違反商業會計法第七十一條第一款罪嫌，無非係以被告
    丙○○為被告丁○○、乙○○之子，且其在優仕飯店擔任櫃檯人員為其主要論據
    ，然被告丙○○係受僱於國翌公司，為告訴人所是認，而商業會計法第七十一條
    第一款係規範有權製作之人，被告丙○○既非優適公司員工，其並無權製作優適
    公司發票，自不得以商業會計法第七十一條第一款規定相繩。又公訴人認被告丙○○既為被告丁○○、乙○○之子，其對於被告丁○○、乙○○無權使用優適公
    司發票之情，應均知悉，然親子間就彼此事情均應知悉，僅係屬公訴人之推論，
    佐以公訴人並未提出其他具體證據證明被告丙○○確實知悉無權使用優適公司發
    票，而仍加以開立之情，自難憑被告彼等間之親子關係，而遽認被告丙○○所辯
    ：不知無權使用優適公司發票等語不實，是以難令被告丙○○負偽造私文書之責
    。綜上所述，公訴人所舉證據尚不足證明被告丙○○犯罪。此外，經本院依職權
    調查證據結果，復無其他證據足資認定被告涉有公訴人所指之上開犯行，不能證
    明被告丙○○犯罪，依法自應諭知無罪之判決。
據上論斷，應依刑事訴訟法第二百九十九條第一項前段、第三百零一條第一項、第三
百條，刑法第二十八條、第五十六條、第二百十六條、第二百十條、第五十五條．第
四十一條第一項前段，罰金罰鍰提高標準條例第一條段、第二條，判決如主文。
本案經檢察官陳昭廷到庭執行職務。
中      華      民      國      九十三      年    九    月      六      日
                              臺灣嘉義地方法院刑事第三庭
                                  審判長法官  沈  福  財
                                        法官  陳  端  宜
                                        法官  朱  美  璘
右正本證明與原本無異。
如不服本判決，應於判決送達後十日內向本院提出上訴狀 (應抄附繕本)。告訴人或
被害人如對於本判決不服者，應具備理由請求檢察官上訴，其上訴期間之計算係以檢
察官收受判決正本之日期為準。
中      華      民      國      九十三      年    九    月      六      日
                                      書記官  尹  玉  琪
附錄本案論罪科刑法條：
刑法第二百十六條
行使第二百十條至第二百十五條之文書者，依偽造、變造文書或登載不實事項或使登
載不實事項之規定處斷。
刑法第二百十條
偽造、變造私文書，足以生損害於公眾或他人者，處五年以下有期徒刑。
